【裁判字號】    92,交抗,684
【裁判日期】    920723
【裁判案由】    聲明異議
【裁判全文】
臺灣高等法院臺中分院刑事裁定                    九十二年度交抗字第六八四號
    抗  告  人  交通部公路總局台中區監理所彰化監理站
    代  表  人  陳聰乾
    受 處分 人  甲○○
右列抗告人因受處分人聲明異議案件，不服臺灣彰化地方法院中華民國九十二年七月
二十三日所為裁定（九十二年度交聲字第二八八號）提起抗告，本院裁定如左：
    主      文
抗告駁回。
    理      由
一、本件經本院審酌結果，認為原審法院所為異議駁回之裁定，並無不合，應予維持
    ，並引用原審法院之證據及理由（如附件）。
二、抗告意旨雖以：按「汽車駕駛人，因違反本條例及道路交通安全規則之規定，受
    吊扣或吊銷執照處分時，吊扣或吊銷其持有各級車類之駕駛執照」，道路交通管
    理處罰條例第六十八條定有明文；「駕駛執照吊扣期間駕車者」依道路交通管理
    處罰條例第二十一條第一項第七款及第三項規定處駕駛人新台幣六千元以上一萬
    二千元以下罰鍰，並吊銷其駕駛執照；交通部九十年十一月二十八日交路九十字
    第○六五九八七號函並有釋意。本件受處分人所領有之小型車駕駛執照確於九十
    年十月八日起至九十一年一月七日止為易處吊扣期間，本站依前揭條文裁處，於
    法應無不合，爰提起抗告，請撤銷原裁定，另為適法之裁定云云。經本院衡酌相
    關卷證，認為原裁定於法並無不合，抗告意旨仍執前詞，指摘原裁定不當；又本
    件抗告意旨所引據之交通部之函釋意旨，姑不論其見解是否有當，然該函釋之時
    間為九十年十一月二十八日，既係在其所指本件受處分人九十年十一月十三日違
    規行為之後，依法律不溯及既往之原則，自難執以溯及處罰在此之前之行為，本
    件抗告，並無理由，應予駁回。
三、爰依道路交通事件處理辦法第二十五條、第二十六條、刑事訴訟法第四百十二條
    ，裁定如主文。
中      華      民      國      九十二     年     八      月   二十九   日
                                臺灣高等法院臺中分院刑事第五庭
                                      審判長法  官  袁  從  楨
                                            法  官  姚  勳  昌
                            法  官  郭  同  奇
右正本證明與原本無異。
不得抗告。
                                            書記官  陳  玫  伶
中      華      民      國      九十二     年     九      月     一     日
                                                                        Ｆ
臺灣彰化地方法院交通事件裁定                    九十二年度交聲字第二八八號
    移 送機 關  交通部公路總局台中區監理所彰化監理站
    受 處分 人  甲○○  女  三十二歲（民國○○年○月○○○日生）
                        住彰化縣彰化市○○路○段四二三號
                        身分證統一編號：Ｎ二二一七二三號
右列受處分人因違反道路交通管理處罰條例案件，對於交通部公路總局台中區監理所
彰化監理站九十二年六月十三日所為之裁決處分（處分案號：彰監五字第裁六四—Ｉ
00000000號）聲明異議，本院裁定如左：
    主  文
原處分撤銷。
甲○○汽車駕駛人，未領用駕駛執照駕車，處罰鍰新臺幣玖仟陸佰元。
    理  由
一、原處分意旨略以：受處分人即異議人甲○○於民國九十年十一月十三日十九時四
    十分許，駕駛車牌號碼ＴＴＭ—七八一號輕型機車，行經彰化縣彰化市○○路二
    三五號前時為警攔檢，發現未隨身攜帶駕駛執照，而當場開單舉發；後因異議人
    僅考領有普通小型車駕駛執照，而未考領任何機車駕駛執照，且其上開小型車駕
    駛執照，於九十年十月八日起至九十一年一月七日止遭易處吊扣，是其小型車駕
    駛執照於本件違規當時，仍屬吊扣處分期間，故原處分機關即移送機關交通部公
    路總局台中區監理所彰化監理站，乃以異議人於駕駛執照吊扣期間駕車及不按遵
    行方向行駛，而依照道路交通管理處罰條例第二十一條第一項第七款之規定裁處
    異議人罰鍰新臺幣一萬二千元，並依同條第四項之規定，吊銷異議人之普通小型
    車駕駛執照。
二、聲明異議意旨則略以：受處分人即異議人甲○○雖不否認有於前述時、地，在其
    普通小型車駕駛執照吊扣期間，仍駕駛輕型機車之行為，然何以自小客車駕照被
    吊扣，會因駕駛輕型機車導致自小客車駕照被吊銷，原處分顯屬擴大解釋，乃提
    起本件異議，請求撤銷原處分。
三、按汽車駕駛人，未領用駕駛執照駕車者，處新臺幣六千元以上一萬二千元以下罰
    鍰，道路交通管理處罰條例第二十一條第一項第一款定有明文。
四、其次，汽車駕駛執照為駕駛汽車之許可憑證，由駕駛人向公路監理機關申請登記
    ，考驗及格後發給之；至汽車駕駛人取得高一級車類之駕駛資格者，應換發駕駛
    執照，並准其駕駛較低級車類之車輛，已領有小型車駕駛執照者，得駕駛輕型機
    器腳踏車，道路交通安全規則第五十條第一項、第六十一條第四款雖亦分別規定
    甚明。然而：
（一）所謂「已領有小型車駕駛執照者，得駕駛輕型機器腳踏車」，係指持有小型車
      駕駛執照之駕駛人，在其小型車駕駛執照有效且非吊扣、吊銷期間，則同時具
      有駕駛輕型機器腳踏車（下稱輕型機車）之資格，但駕駛人所考領之小型車駕
      駛執照，如係在吊扣期間或業經吊銷，則其因未能以該遭吊扣期間或經吊銷之
      小型車駕駛執照，為其駕駛小型車之許可憑證，從而其亦同時喪失駕駛輕型機
      車之資格，故持有小型車駕駛執照之駕駛人，其得以駕駛輕型機車之資格，係
      附屬於可合法駕駛小型車之資格下，而非該小型車駕駛執照中，即當然包含有
      輕型機車駕駛執照之成分。因之，持有小型車駕駛執照之駕駛人，如未有其他
      合格之機車駕駛執照，則其於小型車駕駛執照吊扣期間或經吊銷後，即難認其
      仍有駕駛輕型機車之資格，以及仍持有駕駛輕型機車之許可憑證存在，否則將
      會造成該駕駛人未能持有任何可合法使用之駕駛執照，而仍可駕駛機車之矛盾
      現象，合先敘明。
（二）其次，目前公路監理作業實務上，如駕駛人已考領有汽車駕駛執照，而無重型
      或輕型機車駕照，欲申請輕型機車駕照者，雖免予考試，但仍須憑其有效汽車
      駕駛執照，申領輕型機車駕駛執照，始能取得輕型機車駕駛執照。基此，亦可
      推論出持有小型車駕駛執照之駕駛人，得以駕駛輕型機車之資格，雖係附屬於
      可合法駕駛小型車之資格下，然而並非該小型車駕駛執照中，即當然包含有輕
      型機車駕駛執照之成分，兩者仍係分別獨立之駕駛執照，否則如認小型車駕駛
      執照本身即具有輕型機車駕駛照之成分，則考領有小型車駕駛執照之駕駛人，
      即無須另為輕型機車駕駛執照之申請。
（三）再者，「汽車駕駛人，因違反本條例及道路交通安全規則之規定，受吊扣或吊
      銷駕駛執照處分時，吊扣或吊銷其持有各級車類之駕駛執照。」「汽車駕駛人
      違規記點資料，汽車、機車應分別處理，並分別執行吊扣、吊銷其駕駛執照處
      分。」道路交通管理處罰條例第六十八條及道路交通管理事件統一裁罰標準及
      處理細則第六十七條第二項分別定有明文；另參照交通部六十二年四月六日交
      路（六二）字第二六一０六號函，其中認為：「汽車駕駛人受吊扣或吊銷駕駛
      執照處分時，吊扣或吊銷其持有各級車類之駕駛執照，不包括機器腳踏車駕駛
      執照在內。」亦顯示小型車以上之駕駛執照與機器腳踏車之駕駛執照，本屬各
      自獨立之駕駛許可憑證，自應分開其吊扣、吊銷之處置。
（四）基上實務運作之情形，一般駕駛人如同時考領有小型車駕駛執照及機器腳踏車
      駕駛執照，則其因駕車違規致遭吊扣或吊銷其中之一項駕駛執照時，其另一駕
      駛執照之合法使用，並不因此而受到影響，顯見小型車以上之駕駛執照與機車
      駕駛執照，係兩種互不影響之駕駛許可憑證。從而，持有小型車駕駛執照之駕
      駛人，如未考領任何機車駕駛執照，且其亦未依據前述規定向監理機關申請輕
      型機車駕駛執照，則該駕駛人於小型車駕駛執照吊扣期間駕駛輕型機車，應認
      其係未領有輕型機車駕駛執照而駕駛輕型機車，始為適當，而不能因此逕認其
      係以吊扣期間之小型車駕駛執照來駕駛輕型機車。否則，亦將造成持有小型車
      駕駛執照之駕駛人，於該駕駛執照吊扣期間，如係駕駛輕型機車時，因認其係
      以吊扣期間之小型車駕駛執照來駕駛輕型機車，依法則需吊銷該小型車之駕駛
      執照，然該駕駛人如係駕駛重型機車時，則因小型車駕駛執照並無駕駛重型機
      車之資格，而變成僅係無駕駛執照駕車之矛盾結果。
（五）綜上所述，持有小型車之駕駛人如未據該小型車駕駛執照，前去監理機關依規
      定申領輕型機車駕駛執照，則其在小型車駕駛執照遭吊扣之期間內，其駕駛輕
      型機車之資格，即因之受到限制，而不能合法駕駛輕型機車，駕駛人如仍駕駛
      輕型機車於道路上行駛，則該駕駛輕型機車之違規行為，應認係未領用駕駛執
      照而駕車，而不能逕以其係吊扣期間之小型車駕駛執照之資格來駕駛輕型機車
      ，而依照道路交通管理處罰條例第二十一條第一項第七款之規定處罰，並依同
      條第四項之規定，吊銷該小型車駕駛執照，故交通部九十年十一月二十日交路
      九十字第０六三一一九號函及同年月二十八日交路九十字第０六五九八七號函
      ，逕認駕駛人於領用小型車駕照吊扣期間，駕駛輕型機車之行為均屬違反該條
      例第二十一條第一項第七款之規定，應依同條第四項吊銷駕駛人原吊扣之小型
      車駕駛執照之函示內容，經核顯有未當，而不應予以適用。
五、經查，受處分人即異議人甲○○並不否認其並未考領任何機車駕駛執照，且其原
    先考領之普通小型車駕駛執照，於九十年十一月十三日仍係吊扣期間，而其於該
    日十九時四十分許，亦有駕駛車牌號碼ＴＴＭ—七八一號輕型機車，行經彰化縣
    彰化市○○路二三五號前時，為執勤之彰化縣警察局交通隊警員發現攔檢開單舉
    發等情事，並有彰化縣警察局彰警交字第Ｉ00000000號舉發違反道路交
    通管理事件通知單一紙在卷可憑；又異議人僅考領有普通小型車駕駛執照，而未
    考領任何機車駕駛執照，且其上開小型車駕駛執照，於九十年十月八日起至九十
    一年一月七日止遭易處吊扣，有汽車駕駛人基本資料表一份存卷可證，顯見異議
    人於右述時、地，確有在其小型車駕駛執照吊扣期間，另行駕駛輕型機車之違規
    行為。據此並參照前述說明，異議人之上開違規行為，經核應係違反道路交通管
    理處罰條例第二十一條第一項第一款：汽車駕駛人，未領用駕駛執照駕車之處罰
    規定。
六、原處分機關即移送機關交通部公路總局台中區監理所彰化監理站，就受處分人即
    異議人甲○○之前述違規事實，逕認係屬違反道路交通管理處罰條例第二十一條
    第一項第七款之規定，而裁處異議人罰鍰新臺幣一萬二千元，並依同條第四項之
    規定，吊銷異議人之小型車駕駛執照，雖非無見，然如前述，異議人之上述違規
    行為，既與駕駛執照吊扣期間駕車之處罰規定有異，則原處分機關之裁處，經核
    尚非適法，故應由本院將原裁決有關該部分之處分予以撤銷。然而，因異議人右
    開無照駕車之違規事實既甚明確，則本院仍應依照道路交通管理處罰條例第二十
    一條第一項第一款之規定，並參酌違反道路交通管理事件統一裁罰標準表，另為
    異議人如主文第二項所示之諭知，以資適法。
七、據上論斷，應依道路交通案件處理辦法第二十條前段，裁定如主文。
中      華      民      國    九十二    年      七      月      廿三    日
                                  臺灣彰化地方法院交通法庭
                                      法      官     紀  佳  良
右正本證明與原本無異。
如不服本裁定，應於裁定送達後五日內向本院提出抗告狀。
                                      法院書記官     陳  鍚  威
中      華      民      國    九十二    年      七      月      廿五    日


司法院資訊處製作；財團法人民間司法改革基金會備份。
